臺灣臺南地方法院臺南簡易庭民事判決
110年度南簡字第1419號
原      告
即反訴被告  林賜安  
訴訟代理人  林憲聰律師
被      告
即反訴原告  林叔    
訴訟代理人  許雅芬  
            楊汶斌律師
上列當事人間請求拆屋還地事件，經本院於民國111年10月5日言
詞辯論終結，判決如下：
    主  文
原告之訴及假執行之聲請均駁回。
訴訟費用新臺幣壹仟元由原告負擔。
確定反訴原告所有坐落臺南市○○區○○段000地號土地與反訴被告
所有坐落同段952地號土地之界址，為附圖二所示E-B點黑色連接
點線。
反訴原告其餘之訴及假執行之聲請均駁回。
反訴費用新臺幣壹萬柒仟肆佰參拾肆元由反訴原告負擔。
    理  由
壹、程序方面：
    按被告於言詞辯論終結前，得在本訴繫屬之法院，對於原告
    及就訴訟標的必須合一確定之人提起反訴。反訴之標的，如
    與本訴之標的及其防禦方法不相牽連者，不得提起。民事訴
    訟法第259條、第260條第1項定有明文。所謂反訴之標的與
    本訴之標的及其防禦方法有牽連關係者，乃指反訴標的之法
    律關係與本訴標的之法律關係兩者之間，或反訴標的之法律
    關係與本訴被告作為防禦方法所主張之法律關係兩者之間，
    有牽連關係而言。即舉凡本訴標的之法律關係或作為防禦方
    法所主張之法律關係，與反訴標的之法律關係同一，或當事
    人雙方所主張之權利，由同一法律關係發生，或本訴標的之
    法律關係發生之原因，與反訴標的之法律關係發生之原因，
    其主要部分相同，均可認兩者間有牽連關係（最高法院70年
    度台抗字第522號裁定意旨參照）。查本件原告起訴請求被
    告拆除地上物返還土地，而被告提起反訴請求定界址並請求
    原告即反訴被告拆除地上物返還土地，經核與原告於本件訴
    訟所為攻擊、防禦方法相牽連，亦即當事人所主張權利由同
    一法律關係發生，故其提起反訴合於前揭法條規定，應予准
    許。
貳、實體方面：
一、本訴部分：
(一)原告起訴主張：
 1、原告所有坐落臺南市○○區○○段000地號土地(重測前為保安段
    942地號土地，下稱系爭952地號土地)，與被告所有之門牌
    號碼臺南市○○區○○街00巷0號(下稱系爭建物)相鄰，詎被告
    未得原告同意，亦無任何合法權源，竟以系爭建物占用系爭
    952地號土地如臺南市政府臺南地政事務所民國111年4月28
    日土地複丈成果圖(卷二第253頁，下稱附圖一)所示面積0.3
    9平方公尺，妨害原告系爭952地號土地之所有權。為此，爰
    依民法第767條所有物返還請求權之規定，請求被告拆除占
    用部分之地上物，將占用土地返還原告等語。
 2、並聲明：被告應將系爭952地號土地上如附圖一所示面積0.3
    9平方公尺之地上物拆除，並將土地返還原告；原告願供擔
    保，請准宣告假執行。
(二)被告則以：
 1、被告所有坐落臺南市○○段000地號土地(重測前為保安段940
    地號土地，下稱系爭951地號土地)與系爭952地號土地相鄰
    。兩造土地間之經界，應以國土測繪中心111年1月13日鑑定
    圖(卷二第187頁，下稱附圖二)所示之A-D藍色連接虛線為準
    ，故系爭建物並未占用系爭952地號土地。縱系爭建物有占
    用系爭952地號土地之情事，然占用面積僅0.39平方公尺，
    實際上難以拆除該占用部分，且以建築工作本即存有公差之
    常態而非被告故意為越界等語。
 2、並聲明：駁回原告之訴。
二、反訴部分：
(一)反訴原告起訴主張：
 1、兩造所有土地間之界址，於110年經臺南市政府臺南地政事
    務所重測後有誤。前開經界之錯誤，致使反訴原告所有系爭
    951地號土地縮減為41.02平方公尺，而與土地謄本登載面積
    不符之情，故兩造間之土地界址，自應以附圖二所示A-D藍
    色連接虛線為界。再查，若以前開連線為界，則反訴被告所
    有建物即無權占有反訴原告所有系爭951地號土地。為此，
    反訴原告依民法第767條之規定，提起本件反訴等語。
 2、聲明：
  ①系爭951地號土地與系爭952地號土地間之界址，為如附圖二
    所示A-D兩點藍色連接點線。
　②反訴被告應將系爭951地號土地上如卷二第33頁綠色部分所示
    之地上物拆除，並將土地返還反訴原告。
　③第2項之聲明願供擔保，請准宣告假執行。
(二)反訴被告則以：系爭951地號土地與系爭952地號土地間之界
    址應為附圖二所示A-C紅色連接虛線，依該界址，反訴被告
    即無占用系爭951地號土地之情事，反訴原告主張無理由等
    語，資為抗辯，並聲明求為判決駁回反訴原告之訴。
三、得心證之理由：
(一)本件原告起訴主張被告所有之系爭建物即無權占用系爭952
    地號土地，被告應將占用系爭952地號土地之地上物拆除並
    將土地返還原告乙節，被告予以否認，並以系爭951與952地
    號土地界址有誤等詞置辯，致兩造互有爭議。是本件就系爭
    951地號土地與系爭952地號土地間，經界線究為何，自為本
    件之前提問題，應先為確定，茲先將反訴原告所提之確認經
    界訴訟，先分述如下：
 1、按所謂定不動產界線之訴訟，指不動產之經界不明，就經界
    有爭執，而求定其界線所在之訴訟而言(最高法院30年抗字
    第177號判例參照)。故該訴訟性質上屬於形成之訴。原告提
    起此訴訟時，祇須聲明請求定其界線之所在即可，無須主張
    特定之界線。縱原告有主張一定之界線而不能證明，法院仍
    不能以此駁回其訴。亦即法院可不受兩造當事人主張之拘束
    ，得本於調查之結果，定雙方不動產之經界(最高法院90年
    度台上字第868號判決意旨參照)。依此，有鑑於不動產經界
    訴訟為形式之形成訴訟，既涉地籍重測之國家土地行政及稅
    收利益，復具一定程度之公益性質，則於法院確定經界時，
    無須受當事人所聲明界址之拘束，而應斟酌全案具體情形依
    職權定其經界。
 2、經查，本院於111年1月13日會同兩造及國土測繪中心人員前
    往系爭951地號土地及系爭952地號土地現場勘驗，經國土測
    繪中心人員依本院指示使用精密電子測距經緯儀，於系爭土
    地附近檢測110年度地籍圖重測時測設之圖根點，經檢核無
    誤後，以各圖根點為基點，分別施測系爭土地及附近各界址
    點，並計算其座標值輸入電腦，以自動繪圖儀繪於原圖(同
    重測前、後比例尺1/500)，再依據臺南市政府臺南地政事務
    所保管重測前後地籍圖、重測前圖解地籍圖畫數值化成果、
    地籍調查表等資料，展繪本案有關土地地籍圖經界線，與前
    項成果核對檢核後測定於鑑測原圖上，作成比例尺1/500鑑
    定圖。其鑑定結果略為：「㈠圖(即附圖二，下同)示⊙小圓圈
    係圖根點。㈡圖示—實線係重測後南廠段地籍圖經界線。㈢圖
    示…點線係依重測前保安段(比例尺1/500)地籍圖測定開系爭
    土地間之界址，並讀取其坐標後，展點連線於重測後地籍圖
    比例尺1/500鑑測原圖上之位置。其中E…B連接點線，為南廠
    段951地號(重測前保安段940地號、被告)與毗鄰同段952地
    號(重測前保安段942地號、原告)土地間重測前地籍圖經界
    線位置，B點經鑑測結果與臺南市政府不動產糾紛調處結果
    相符」等事實，有本院勘驗筆錄、國土測繪中心111年2月16
    日鑑定書及鑑定圖(即附圖二)、地籍調查表及不動產糾紛調
    處紀錄表等件在卷足憑(見卷二第145-149、185-212頁)。衡
    諸內政部國土測繪中心乃我國最高地政測量機關，其所使用
    測量儀器精密，並博採地籍資料，既係以科學方法、精密儀
    器測量套繪，並參考附近土地之可靠界址點，鑑測之結果應
    認精密可採。至被告抗辯附圖二鑑定結果與勘驗現場狀況、
    指界完全不符云云，然其並未提出其他積極證據舉證已明其
    說，被告空言所辯，自不足採，並與敘明。
 3、本院審酌上情，認以附圖二E-B黑色連接點線(即重測前地籍
    圖經界線)作為兩造相鄰土地之經界線，較為可採。故此，
    爰確定被告所有系爭951地號土地與原告所有之系爭952地號
    土地間之經界線，為如附圖二所示E-B之黑色連接點線。
(二)原告主張被告應將系爭952地號土地如附圖一所示面積0.39
    平方公尺之地上物拆除，並將土地返還原告，有無理由?
 1、按所有人對於無權占有或侵奪其所有物者，得請求返還之；
    對於妨害其所有權者，得請求除去之，民法第767條第1項前
    段、中段定有明文。又以無權占有為原因，請求返還所有物
    之訴，被告對原告就其物有所有權存在之事實無爭執，而僅
    以非無權占有為抗辯者，原告於被告無權占有之事實，無舉
    證責任，被告應就其取得占有，係有正當權源之事實證明之
    ，如不能證明，則應認原告之請求為有理由(最高法院72年
    度台上字第1552號判決意旨可資參照)。
 2、經查，本件原告主張其為系爭952地號土地之所有權人，被
    告為系爭建物之所有權人，系爭建物占用系爭952地號土地
    如附圖一所示面積0.39平方公尺之範圍等情，有上開土地、
    建物登記謄本在卷可參(卷一第13頁；卷二第37頁)，並經本
    院會同臺南市政府臺南地政事務所至現場勘驗，並囑託該地
    政事務所以如附圖二所示E-B之黑色連接點線為界址測繪系
    爭建物占用系爭952地號土地之面積，此有勘驗筆錄及土地
    複丈成果圖(即附圖一)附卷可憑(卷二第247、253頁)。應認
    為真實。而被告就上開占有僅抗辯界址有誤云云，惟就界址
    部分已說明同前。綜觀卷內資料，被告對於上開地上物占有
    系爭952地號土地有何占用權源並未舉證以實其說，自應認
    無權占用系爭952地號土地甚明。
 3、按權利之行使，不得違反公共利益，或以損害他人為主要目
    的，民法第148條第1項定有明文。又權利之行使，是否以損
    害他人為主要目的，應就權利人因行使權利可得之利益，與
    他人及國家社會因其行使權利所受之損失，比較衡量定之，
    倘其行使權利所得之利益極少，而他人及國家社會所受之損
    失甚大者，或其取得權利之初，即明顯知悉其嗣後權利之行
    使，將造成他人及國家社會重大損害者，非不得視為以損害
    他人為主要目的，此乃權利社會化之基本內涵所必然之解釋
    (最高法院71年度台上字第737號判例、83年度台上字第2348
    號判決意旨參照)。經查，系爭建物占用系爭952地號土地如
    附圖一所示0.39平方公尺之範圍，然此占用範圍極小並狹長
    。且依本院履勘現場之照片可知，原告所有建物牆面與系爭
    建物後方側面牆面緊貼，如欲拆除上述越界之牆面，勢必須
    將邊緣越界之所有牆面全部打除重造，斷無可能僅以自外部
    刨除部分牆面外緣之方式為之，此有照片附卷可查(見卷二
    第303-325頁）。況縱原告取回遭占用之土地，該面積僅0.3
    9平方公尺，對原告本身及整體社會經濟上之助益微乎其微
    ，足見原告行使權利結果，實際利益極小，然將使被告受有
    難以預期之損害，則所獲得利益與所受損害間，客觀上顯不
    相當，於社會觀念上已超出所有權應受保護之機能範圍，而
    屬權利濫用。
 4、至原告另主張因其所有坐落於系爭952地號土地之建物，屋
    齡已達65年，於本院判決後欲重建之，若系爭建物占用之部
    分未拆除，將造成其困擾云云。按原告主張之事實是否存在
    致使法院應予審酌之事實，係以本院言詞辯論終結前所存在
    之事實為限。本件原告雖為上開抗辯，然直至本院111年10
    月5日言詞辯論終結前為止，原告並未拆除系爭952地號建物
    ，故本件仍存在有系爭兩造建物緊鄰難以拆除以及拆除範圍
    過小實際利益過低等事實，故此，原告此部分抗辯，洵無可
    採。　　
 5、綜上，被告雖有無權占用之事實，惟原告請求被告應將坐落
    系爭952地號土地內如附圖一所示面積0.39平方公尺之地上
    物拆除，顯屬權利濫用，自應予駁回。
(三)反訴原告請求反訴被告拆除如卷二第33頁綠色部分之地上物
    ，並將土地返還反訴原告，有無理由？
 1、按當事人主張有利於己之事實者，就其事實有舉證之責任，
    民事訴訟法第277條本文定有明文。準此，在民事訴訟中，
    如係由原告主張權利者，應先由原告負舉證之責；若原告已
    盡其舉證責任，被告始應就其抗辯事實負舉證責任。次按所
    有人對於無權占有或侵奪其所有物者，得請求返還之。對於
    妨害其所有權者，得請求除去之，民法第767條第1項前段、
    中段亦有明定。本件反訴主張反訴被告無權占有系爭951地
    號土地，自應先對反訴被告「占有」之事實負舉證責任。
 2、惟查，本院於111年8月4日會同兩造與臺南市政府台南地政
    事務所至現場測量，該所以111年8月23日臺南地所測字第11
    10081810號函覆本院，然依該函所附土地複丈成果圖所示(
    卷二第329頁，下稱附圖三)，若以本院前開認定系爭951地
    號土地與系爭952地號土地之經界線(即如附圖三黑色點線所
    示)為依據，反訴被告所有建物，並未逾越地籍線占用系爭9
    51地號土地，此有勘驗筆錄、現場照片及複丈成果圖在卷可
    參(卷二第295-299、303-325、329頁)。是以，反訴原告主
    張反訴被告無權占有其所有系爭951地號土地並非事實，故
    此，反訴原告請求反訴被告拆除坐落系爭951地號土地之地
    上物，洵屬無據，應予駁回。
四、綜上所述，確定系爭951地號土地與系爭952地號土地間之經
    界，為附圖二所示E-B之黑色連接點線；本件原告之訴及反
    訴原告就拆屋還地之訴，均無理由，均應予駁回。
五、本件事證已臻明確，兩造其餘攻擊、防禦方法及所提出之證
    據資料，經本院斟酌後認與判決結果不生影響，爰不予逐一
    論述，併此敘明。
六、末按因共有物分割、經界或其他性質上類似之事件涉訟者，
    由敗訴當事人負擔訴訟費用顯失公平者，法院得酌量情形，
    命勝訴之當事人負擔其一部，民事訴訟法第80條之1定有明
    文。經核本件訴訟費用核定為1,000元，反訴訴訟費用核定
    為17,434元，本件雖係關於確認界址之糾紛，然起因於本訴
    被告為抗辯本訴所致，由敗訴之一方負擔，無違公平，爰確
    定原告及反訴原告之訴應負擔訴訟費用如主文第3、5項所示
    。
七、據上論結，本件原告之訴為無理由，反訴原告之訴為無理由
    ，判決如主文。
中　　華　　民　　國　　111 　年　　10　　月　　14　　日
                  臺灣臺南地方法院臺南簡易庭
                                  法  官　田玉芬
以上正本證明與原本無異。
如不服本判決，應判決送達後20日內，向本院提出上訴狀並表明
上訴理由(須附繕本)。如委任律師提起上訴者，應一併繳納上訴
審裁判費。 
中　　華　　民　　國　　111 　年　　10　　月　  14　　日
                                  書記官  黃紹齊